【裁判字號】    94,重訴,5
【裁判日期】    951025
【裁判案由】    貪污等
【裁判全文】
臺灣宜蘭地方法院刑事判決               94年度重訴字第5號
公  訴  人  臺灣宜蘭地方法院檢察署檢察官
被      告  丙○○
選任辯護人  余鑑昌律師
被      告  壬○○
選任辯護人  曾威龍律師
被      告  丁○○
選任辯護人  張致祥律師
上列被告因貪污等案件，經檢察官提起公訴（93年度偵字第3841
號），本院判決如下：
    主  文
丙○○連續依據法令從事公務之人員，利用職務上之機會，詐取
財物，處有期徒刑柒年貳月，褫奪公權伍年，所得財物新臺幣貳
拾萬參仟陸佰元應予追繳，如全部或一部無法追繳時，以其財產
抵償之。
壬○○共同行使公務員明知為不實之事項，而登載於職務上所掌
之公文書，足以生損害於公眾及他人，處有期徒刑壹年貳月。緩
刑年。
丁○○連續商業負責人，以明知為不實之事項，而填製會計憑證
，處有期徒刑柒月。緩刑參年。
    事  實
一、丙○○係宜蘭縣頭城鎮第16屆鎮民代表會主席，任期自民國
    87年8月1日起至91年7月31日止，綜理頭城鎮代表會所有事
    務，並執行頭城鎮代表會各項經費支出、使用，係依法令從
    事於公務之人員。壬○○係頭城鎮代表會秘書兼辦主計、會
    計等業務，係依法令從事公務之人員。丁○○係設於宜蘭縣
    宜蘭市○○路○段791號天將旅行社有限公司（下稱天將旅行
    社，其前身為天鈴旅行社有限公司宜蘭分公司《下稱天鈴旅
    行社宜蘭分公司》，89年8月間改組設立天將旅行社）總經
    理，綜理天鈴旅行社宜蘭分公司及天將旅行社全部業務，為
    商業負責人。
二、88年11月間，頭城鎮代表會委託天鈴旅行社宜蘭分公司代辦
    代表會代表於當年12月間出國考察事宜，並於出國前由代表
    會主席丙○○與丁○○洽談出國考察行程、出國人數、每人
    團費及全部費用等細節，議定該次行程於88年12月3日至8日
    取道澳門前往大陸上海、南京等地，出國人員有丙○○、副
    主席丑○○、代表子○○、甲○○、寅○○、癸○○、辛○○、秘書壬○○及子○○之妻吳苡嫻（非代表，自費），每
    人團費新台幣（以下同）2萬5千5百元，另戊○○○、曹乾
    舜欲各自出國考察（戊○○○事後未出國），故均只購買機
    票，分別為1萬4千5百元及2萬8百元，再加計部分人員之簽
    證費等，全部應由代表會支付如附表一所示之金額25萬2千9
    百元。詎丙○○明知每位代表出國考察之實際費用，均不及
    代表會依法編列每名代表3萬元之補助預算，竟基於意圖為
    自己不法所有之概括犯意，利用職務上之機會，要求丁○○
    基於開立不實會計憑證之概括犯意，開立明知不實之30萬元
    代收轉付收據會計憑證，再指示不知情之壬○○於88年11月
    26 日以丙○○等10名代表會代表每人支出3萬元之名義，製
    作支出傳票1紙暨前述10位代表之員工出差旅費報告表、出
    差報告單，並蓋用各該代表原先交由壬○○保管之印章後，
    再由不知情之壬○○開立金額30萬元，票號007167號，受款
    人為丙○○之宜蘭縣頭城鎮代表會公庫專戶存款支票1紙，
    於88年11月29日持往頭城鎮農會兌領現金，再丙○○之指示
    先後於88年11月29日、12月1日及12月9日，分別交付24萬5
    千1 百元、2萬3千3百元及1萬元，共計27萬8千4百元（含吳
    苡嫻2萬5千5百元團費）予天鈴旅行社宜蘭分公司，實際繳
    付代表出國費用為25萬2千9百元（27萬8千4百元減吳苡嫻團
    費2 萬5千5百元），丙○○因此詐得補助預算30萬元與實際
    繳付旅行社之出國費用差額4萬7千1百元之不法利益（30萬
    元減25萬2千9百元）。
三、90年3月間，頭城鎮代表會原欲與頭城鎮公所人員一同前往
    日本姐妹市久久野町考察，亦委託天將旅行社代辦，丙○○
    先指示不知情之壬○○於90年3月27日開立金額45萬元，票
    號009134號，受款人為丙○○之宜蘭縣頭城鎮代表會公庫專
    戶存款支票1紙，再由不知情之壬○○於90年3月29日以「丙○○預借薪資」之方式製作45萬元支出傳票，並於同日持該
    紙支票前往頭城鎮農會兌領後，將其中之43萬元匯入天將旅
    行社在宜蘭市信用合作社進士分社開立之第00000000000000
    號帳戶內，用以支付該次出國團費，惟事後頭城鎮代表會因
    故無法成行，天將旅行社遂於90年4月2日開立35萬元支票1
    紙，交由丙○○於同日兌領，剩餘8萬元扣除已發生必要費
    用3萬1千3百元後，於同年4月10日歸還4萬8千7百元現金予
    丙○○。90年8月間，頭城代表會復委託天將旅行社代辦出
    國考察事宜，丙○○與丁○○議定本次行程於90年8月15日
    至21日前往大陸廣東、桂林等地，原訂出國人員計有主席丙○○、副主席丑○○、代表己○○、寅○○、癸○○、辛○○、秘書壬○○及丙○○私人秘書陳柏藺（非代表，自費）
    ，每人團費3萬2千元，另戊○○○、曹乾舜欲各自出國考察
    （戊○○○事後未出國），故均僅計其機票及簽證費用，分
    別為1萬5千元及2萬6千元，再加計部分人員之簽證費，全部
    應由代表會支付如附表二之金額26萬6千2百元。寅○○於出
    國前夕，因故無法隨行。詎丙○○明知每位代表出國考察之
    實際費用，均不及代表會依法編列每名代表5萬元之補助預
    算，竟承接上開不法所有之概括犯意，利用職務上之機會，
    要求丁○○承前揭開立不實會計憑證之概括犯意，開立明知
    不實之45萬元代收轉付收據之會計憑證，再以上開已向公庫
    預支之45萬元，先後於90年8月6日、8月14日、10月8日及10
    月26日，分別交付10萬元、14萬9千元、2萬元及2萬9千2百
    元，共計29萬8千2百元（含陳柏藺3萬2千元團費）予天將旅
    行社，實際繳付代表出國費用為26萬6千2百元（29萬8千2百
    元減陳柏藺團費3萬2千元）；天將旅行社另於同年10月間，
    退回曹乾舜機票款4千元給丙○○，再由不知情之壬○○於
    取得所有代表出國機票票根後，於90年9月21日先以「丙○○繳回暫借款」名義製作45萬元之轉帳傳票一紙，再以丙○○等9人，每人支用5萬元之名義，製作支出傳票9紙暨前述9
    位代表之員工出差旅費報告表、出差報告單，蓋用各該代表
    原先交由不知情之壬○○保管之印章，完成核銷程序。丙○○因此詐得補助預算與實際繳付給旅行社之出國費用差額15
    萬6千5百元之不法利益（45萬元減附表二所列應支付金額及
    必要費用3萬1千3百元，再加上事後領取之曹乾舜機票款退
    費4千元）。
四、丙○○、壬○○均明知戊○○○及寅○○於90年8月15日至
    21日，均未出國考察，竟基於共同業務登載不實之犯意，由
    壬○○於製作「宜蘭縣頭城鎮民代表會出國報告書」時，仍
    將戊○○○、寅○○兩人於90年8月15日至21日前往大陸珠
    江經濟特區、澳門、桂林考察之不實事項，利用不知情之技
    工卯○○登載於公務員職務上所掌之公文書出國報告書上，
    再送丙○○核可後，以頭城鎮代會90年9月24日頭鎮代字第
    937號函陳報宜蘭縣政府，足生損害於戊○○○、寅○○及
    宜蘭縣政府對於所屬下級機關出國考察事務之監督及管理之
    正確性。
五、案經法務部調查局北部地區機動工作組移送台灣宜蘭地方法
    院檢察署檢察官偵查起訴。
    理  由
一、被告丙○○、壬○○對於上揭頭城鎮代表會於88年12月3日
    至8日、90年8月15日至21日前往大陸地區考察，代表會並依
    法分別編列每名代表3萬元、5萬元之補助預算，及事實二88
    年12月3日至8日出國原定出國考察之代表有丙○○、丑○○
    、子○○、甲○○、寅○○、癸○○、辛○○、曹乾舜、戊○○○及秘書即被告壬○○共10人，被告壬○○並據以製作
    上開出國人員每人支出3萬元之支出傳票1紙暨上述人員之員
    工出差旅費報告表、出差報告單，並開立事實二所示金額30
    萬元之支票1紙，兌領後，再先後於88年11月、12月間，分
    別交付上開出國人員如附表一所示之金額共252,900元（包
    含取消之庚○○簽證費900元）予天鈴旅行社宜蘭分公司，
    而戊○○○則因故未成行；以及事實三90年3月間，頭城鎮
    代表會亦委由天將旅行社代辦前往日本姐妹市久久野町考察
    ，被告壬○○經被告丙○○指示先開立事實三金額45萬元之
    支票1紙，再製作「丙○○預借薪資」之支出傳票1紙，再兌
    領上開支票後，將其中之43萬元匯入天將旅行社帳戶以支付
    出國團費，嗣頭城鎮代表會因故無法成行，天將旅行社遂開
    立金額35萬元之支票交由被告丙○○兌領，剩餘8萬元扣除
    無法出團已發生必要費用3萬1千3百元後，歸還餘款現金4萬
    8千7百元予被告丙○○。迨至90年8月間，被告丙○○復與
    天將旅行社議定頭城鎮代表會於90年8月15日至21日前往大
    陸地區考察，原定出國考察之代表有被告丙○○及丑○○、
    己○○、寅○○、癸○○、辛○○、曹乾舜、戊○○○以及
    被告壬○○共9人，被告丙○○、壬○○因此先後於90年8月
    、10月間，分別交付上開出國人員如附表二所示之金額共26
    6,200元予天將旅行社，90年10月間，天將旅行社則另退回
    曹乾舜機票款4,000元給被告丙○○，而代表戊○○○、寅
    ○○因故未成行，以及事實四在宜蘭縣頭城鎮民代表會出國
    報告書上，將未出國之戊○○○、寅○○登載為出國考察等
    事實均不爭執，核與證人乙○○、黃銀雀、丑○○、子○○
    、甲○○、寅○○、癸○○、辛○○、曹乾舜、戊○○○、
    己○○證述情節相符，並有丑○○、子○○、甲○○、寅○○、癸○○、辛○○、曹乾舜、戊○○○及被告二人之88年
    間入出境資料、丑○○、己○○、寅○○、癸○○、辛○○
    、曹乾舜、戊○○○及被告二人之90年間入出境資料、天鈴
    旅行社宜蘭分公司88年12月3日至8日及天將旅行社90年8月
    15日至22日團體結算表、團體行程表、團體收費明細表、送
    件表、請款單、領隊支出明細、明台產物股份有限公司旅行
    業綜合險保險證明書、旅行業綜合保險出團通知書、天鈴旅
    行社收費綠色單據、天將旅行社綠色單據、頭城鎮代表會88
    年11月26日及90年9月21日支出傳票、員工出差旅費報告表
    、報告單、機票、匯款43萬元之匯款水單、90年9月21日轉
    帳傳票、90年3月29日支出傳票及借據、上開金額分別為30
    萬、45萬元之支票存根、被告丁○○開立之上開30萬元及45
    萬元之代收轉付收據、宜蘭縣政府94年月25日函附之頭城鎮
    民代表會出國報告書在卷可稽，堪信為真實。
二、訊據被告丙○○矢口否認有上揭利用職務上機會詐取財物及
    行使職務上所掌公文書登載不實之犯行；訊據被告壬○○矢
    口認有上揭行使職務上所掌公文書登載不實之犯行。被告丙○○及辯護人辯稱：被告丙○○於88年12月3日至8日及90年
    8月15日至21日在大陸地區考察期間，均額外負擔邀宴及購
    買紀念品贈予台商、行程期間餐飲並另增加酒菜、飲料點心
    以及自費行程等等之額外開銷，上開開銷加上實際繳付給旅
    行社之出國費用總額，分別超出補助預算30萬元、45萬元，
    伊並不因此獲得任何不法利益云云。被告壬○○及辯護人辯
    稱：被告壬○○因不會使用傳統中文打字機繕打，乃央託代
    表會技工卯○○幫忙繕打出國考察報告書，卯○○不知實際
    出國成員乃依報名考察之代表名單繕打，伊僅是疏忽未校對
    出來云云。經查，代表出國考察費應檢據核銷，核實報支，
    有宜蘭縣政府95年6月30日府民行字第0950077306A號函在卷
    可稽，被告丙○○於代表會依法編列上開二次出國考察補助
    每位代表3萬元、5萬元預算後，在二次出國考察前即取得補
    助預算30萬元、45萬元之款項後，明知所匯予承辦旅行社代
    表出國人員之款項僅分別為25萬2千9百元、26萬6千2百元，
    仍要求承辦出國行程之被告丁○○開立不實之30萬元、45萬
    元之代收轉付收據，並指示不知情之被告壬○○予以核銷，
    其有利用職務上機會詐取補助預算與繳付承辦旅行差額之不
    法利益，已屬明確。被告丙○○空言所辯考察行程期間其在
    團費以外之額外支出數額超過補助預算與繳付旅行社之差額
    云云，及證人即同行之子○○、己○○、林棟樑、寅○○、
    癸○○、辛○○於本院審理中附和被告丙○○辯詞云云，並
    無證據證明所支出之具體項目、金額及何人支出，自無可採
    。被告丙○○利用職務上機會分別詐取補助預算與繳付承辦
    旅行差額4萬7千1百元、15萬6千5百元之不法利益犯行，堪
    以認定應予論罪科刑。又被告壬○○上開出國報告書固係央
    託技工卯○○繕打，業據被告壬○○供述、證人卯○○於本
    院審理時證述在卷，然查，證人卯○○並未於90年8月15日
    至21日隨行出國考察，其所繕打之出國報告書之資料乃係被
    告壬○○所提供，而該次出國考察，被告壬○○與出國人員
    團進團出，業據被告丙○○、壬○○供承在卷，被告壬○○
    對於代表戊○○○、寅○○未出國乙情，應知之甚稔，其竟
    仍利用不知情之證人卯○○登載戊○○○、寅○○出國之不
    實事項在其職務上所掌之公文書出國報告書上，再陳送與之
    有共同犯意聯絡之被告丙○○核可後，再以頭城鎮鎮民代表
    會90年9月24日90頭鎮代字第937號函陳報宜蘭政府行使，足
    生損害於戊○○○、寅○○及宜蘭縣政府對於所屬下級機關
    出國考察事務之監督及管理之正確性。被告壬○○、丙○○
    行使明知不實事項登載於職務上所掌之公文書犯行，均堪認
    定，應予論罪科刑。
三、訊據被告丁○○對於上揭明知為不實之事項，而填製不實之
    30萬元、45萬元代收轉付收據會計憑證之犯行，於本院準備
    程序及審理時均供承不諱，並有其所開立不實之30萬元、45
    萬元代收轉付收據各1紙在卷可稽。事證明確，被告丁○○
    犯行，堪予認定。
四、被告行為後，刑法業於94年2月2日修正公布，於95年7月1日
    施行。依修正後之刑法第2條第1項規定「行為後法律有變更
    者，適用行為時之法律。但行為後之法律有利於行為人者，
    適用最有利於行為人之法律」。該條係規範行為後法律變更
    所生新舊法比較適用之準據法，其本身無關行為可罰性要件
    之變更，是於刑法修正施行後，應適用該條之規定，為「從
    舊從新」之比較。又該條所稱「法律有變更」，指行為時與
    裁判時之刑罰法律，關於刑罰權規範事項（特別指刑罰權形
    成規範、成罪規範、科刑規範）互有不同內容之規範而言。
    再於比較時應就罪刑有關之共犯、未遂犯、想像競合犯、牽
    連犯、連續犯、結合犯以及累犯加重、自首減輕暨其他法定
    加減原因（如身分加減）與加減比例等一切情形，本於統一
    性及整體性原則，綜其全部罪刑之結果而為比較。本件關於
    新舊法比較適用之說明如下：
（一）按修正前刑法第28條規定「二人以上共同實施犯罪之行為
      者，皆為正犯。」，修正後同法條則規定「二人以上共同
      實行犯罪之行為者，皆為正犯。」，依其修正理由所述，
      修正後之規定在於排除「陰謀共同正犯」、「預備共同正
      犯」，惟因本件被告共同犯罪之部分，均不屬於上開「陰
      謀共同正犯」、「預備共同正犯」之範疇，不論新、舊法
      均應論以共同正犯，新法對被告並無較有利之情形。
（二）被告行為後，刑法第56條連續犯之規定，業於94年2月2日
      修正公布刪除，並於95年7月1日施行，則被告之犯行，因
      行為後新法業已刪除連續犯之規定，此刪除雖非犯罪構成
      要件之變更，但顯已影響行為人刑罰之法律效果，自屬法
      律有變更，依新法第2條第1項規定，比較新、舊法結果，
      修正後之規定並未較有利於被告。
（三）被告行為時，刑法55條後段規定：「犯一罪而其方法或結
      果之行為犯他罪名者，從一重處斷。」惟該條業已修正公
      布刪除，則犯一罪而其方法或結果之行為犯他罪名者，屬
      於數罪併罰，得定數罪刑合併之刑期以下之刑。此刪除雖
      非犯罪構成要件之變更，但顯已影響被告刑罰之法律效果
      ，自屬法律有變更，經比較新、舊法結果，修正後之規定
      並未較有利於被告。
（四）被告行為時之刑法第74條第1款規定：「受二年以下有期
      徒刑、拘役或罰金之宣告，而有左列情形之一，認為以暫
      不執行為適當者，得宣告二年以上五年以下之緩刑，其期
      間自裁判確定之日起算：一、未曾受有期徒刑以上刑之宣
      告者。」惟該條於95年7月1日修正公布施行後，已改為「
      受二年以下有期徒刑、拘役或罰金之宣告，而有下列情形
      之一，認以暫不執行為適當者，得宣告二年以上五年以下
      之緩刑，其期間自裁判確定之日起算：一、未曾因故意犯
      罪受有期徒刑以上刑之宣告者。」本件被告壬○○、丁○○部分，比較修正前後之規定，均得宣告緩刑，修正後之
      規定並非較有利於被告壬○○、丁○○。
（五）被告行為後，94年2月2日修正公布、95年7月1日施行之新
      刑法，業已修正刑法第10條第2項第1款關於公務員之定義
      由「依據法令從事公務之人員」修正為「稱公務員者，謂
      下列人員：一、依法令服務於國家、地方自治團體所屬機
      關而具有法定職務權限，以及其他依法令從事於公共事務
      ，而具有法定職務權限者。二、受國家、地方自治團體所
      屬機關依法委託，從事與委託機關權限有關之公共事務者
      。」；而貪污治罪條例第2條有關犯罪主體亦於95年5月30
      日公布修正，由原「依據法令從事公務之人員」及「受公
      務機關委託承辦公務之人」修正為「公務員」，並於95年
      7月1日施行。經比較修正前、後新舊刑法及修正前、後貪
      污治罪條例第二條之結果，被告丙○○、壬○○均係依法
      令從事於公務之人員，亦均係依法令服務於地方自治團體
      所屬機關而具有法定職務權限之公務員，不論新、舊法，
      被告丙○○、壬○○均具有公務員身分，修正後刑法及貪
      污治罪條例並非較有利於行為人，依刑法第2條第1項前段
      之規定，仍應適用修正前刑法及貪污治罪條例之規定。
（六）本件綜合上揭新舊刑法比較之結果，並本於統一性及整體
      性原則，新修正之刑法並未較有利於被告，爰一體適用修
      正前之刑法。
五、核被告丙○○所為，係犯貪污治罪條例第5條第1項第2款利
    用職務上機會詐取財物罪、刑法第216條行使第213條明知為
    不實事項，登載於職務上所掌之公文書罪。被告壬○○所為
    ，係犯刑法第216條行使第213條明知為不實事項，登載於職
    務上所掌之公文書罪。被告丁○○所為係犯商業會計法第71
    條第1款之商業負責人填製不實會計憑證罪。被告丙○○、
    壬○○所犯刑法第213條之罪，為行使之高度行為所吸收，
    均不另論罪。被告丙○○先後2次利用職務上機會詐取財物
    之犯行，時間緊接，方法相同，觸犯構成要件相同之罪名，
    顯係基於概括犯意為之，應依連續犯之規定論以一罪，並依
    法加重其刑。被告丁○○先後2次商業負責人填製不實會計
    憑證之犯行，時間緊接，方法相同，觸犯構成要件相同之罪
    名，顯係基於概括之犯意反覆為之，應依連續犯之規定論以
    一罪，並加重其刑。被告丙○○所犯貪污治罪條例第5條第1
    項第2款、刑法第216條行使第213條罪間，有方法結果之牽
    連關係，應從一重之貪污治罪條例第5條第1項第2款罪處斷
    。被告壬○○、丙○○所犯刑法第216條行使刑法第213條之
    罪間，有犯意聯絡及行為分擔，為共同正犯。被告壬○○、
    丙○○利用不知情之卯○○犯刑法第216條行使第213條之罪
    ，為間接正犯。爰審酌被告丙○○、壬○○、丁○○犯罪之
    動機、方法、目的、犯罪所生之危險或損害，以及犯罪後之
    態度等一切情狀，分別量處如主文所示之刑，並就被告丙○○部分宣告褫奪公權期間及就所詐取之財物諭知如主文所示
    。又被告壬○○、丁○○前均未曾受有期徒刑以上刑之宣告
    ，有台灣高等法院被告2人前案紀錄表在卷可憑，茲因一時
    失慮而罹刑典，經此偵審程序應已知警惕，而無再犯之虞，
    本院認對被告壬○○、丁○○所宣告之刑均以暫不執行為適
    當，爰分別就被告壬○○、丁○○部分均併予宣告緩刑3年
    ，以勵自新。
六、公訴意旨另認被告壬○○明知88年12月3日至8日每位代表出
    國考察之經費不及代表會依法編列每名代表之3萬元之補助
    預算；90年8月15日至21日每位代表出國考察之經費不及代
    表會依法編列每名代表之5萬元之補助預算，竟基於與被告
    丙○○之犯意聯絡，利用職務上機會，要求被告丁○○開立
    不實之30萬元、45萬元代收轉付收據，再據以製作88年8月
    15日至21日每位代表每人支出3萬元、90年8月15日至21日每
    位代表每人支出5萬元名義之支出傳票，以及該期間員工出
    差報告表、出差報告單，復開立上揭事實二、三之金額30萬
    元、45萬元支票，兌領後，分別於88年11月、12月間共繳付
    如附表一之金額25萬2千9百元、90年8月間、10月間共繳付
    如附表二之金額26萬6千2百元給承辦之旅行社，被告丙○○
    因此分別詐得二者間之差額不法利益4萬7千1百元（30萬減
    25萬2千9百元）、15萬6千5百元（45萬減26萬6千2百元及必
    要發生費用3萬1千3百元，加上事後領取之曹乾舜機票款退
    費4千元），認被告壬○○另涉有貪污治罪條第5條第1項第2
    款之利用職務上機會詐取財物罪嫌。訊據被告壬○○堅決否
    認有公訴人所指之利用職務上機會詐取財物犯行，辯稱：上
    開二次考察之行程規劃均係被告丙○○與其他代表選定後，
    再由被告丙○○與被告丁○○議妥，伊無從過問，且上開補
    助預算亦均由被告丙○○統籌支付，伊僅受被告丙○○指示
    辦理，伊不可能從中獲得任何利益，更無與被告丙○○有利
    用職務上機會詐取不法利益之犯意聯絡等語。經查，頭城鎮
    代表會上開二次出國考察行程均係由被告丙○○與其他代表
    選定後，再由被告丙○○與被告丁○○議妥，考察行程期間
    再有任何額外開支，亦係由被告丙○○統籌支付，而被告丁○○所開立之30萬元、45萬元代收轉付收據係應被告丙○○
    要求開立，與被告壬○○無涉等情，業據被告壬○○、丙○○、丁○○供述在卷，核與證人乙○○、黃銀雀、丑○○、
    子○○、甲○○、寅○○、癸○○、辛○○、曹乾舜、戊○○○、己○○分別於偵查中及本院審理時證述之情節相符。
    被告壬○○在代表會依法編列上開二次出國考察補助每位代
    表預算3萬元、5萬元，及丁○○交付之上開代收轉付收據後
    ，即據以製作88年8月15日至21日原欲出國人員每人支出3萬
    元、90年8月15日至21日每位代表每人支出5萬元名義之支出
    傳票，以及該期間員工出差報告表、出差報告單，尚無不當
    。其後被告壬○○再依此開立事實二之金額30萬元之支票由
    被告丙○○兌領後，再依丙○○指示匯款如附表一所示之出
    國人員團費金額25萬2千9百元予旅行社，所餘款項4萬7千1
    百元（30萬元減25萬2千9百元）全部由被告丙○○取走，被
    告壬○○並未因此獲取任何不法利益，亦據被告壬○○、丙○○供承在卷。被告壬○○在代表會依法編列之補助30萬元
    預算，在出國前根據代收轉付收據、員工出差報告表、出差
    報告單，開立金額30萬元之支票由被告丙○○領取，本係被
    告壬○○職務上所應為，嗣被告壬○○再依被告丙○○指示
    匯款，惟所餘款項4萬7千1百元，均由被告丙○○領取，被
    告壬○○實不可能因此獲得任何不法利益，自不得僅以被告
    壬○○上開行為遽推認被告壬○○有與被告丙○○有共同利
    用職務上機會詐取財物之犯意聯絡。再者，90年3月間，頭
    城鎮代表會本欲前往日本姐妹市久外野町考察，代表會並因
    此依法編列每位代表5萬元之補助預算，被告壬○○即被告
    丙○○先開立事實三金額45萬元之支票，再以「丙○○預借
    薪資」方式製作45萬元支出傳票，兌領支票後，再依被告丙○○指示將其中之43萬元匯予承辦之天將旅行社帳戶內，其
    後頭城鎮代表因故未能成行，在天將旅行社扣除無法成行已
    發生之必要發生費用3萬1千3百元後，由天將旅行社將款項
    39 萬8千7百元退回給被告丙○○（43萬元減3萬1千3百元）
    ，與被告壬○○無涉等情，業據被告壬○○、丙○○、丁○○供述在卷，核與證人乙○○、黃銀雀證述情節相符。嗣於
    90年8月間，被告丙○○再與天將旅行社議妥90年8月15日至
    21日大陸地區考察行程，被告壬○○即依被告丙○○指示共
    匯附表二之金額26萬6千2百元予天將旅行社，所餘差額15萬
    6千5百元（45萬元減26萬6千2百元及必要費用3萬1千3百元
    ，再加上事後領取之曹乾舜機票款退費4千元），均為事前
    被告丙○○所領取，已如前述，從而，被告壬○○並未因此
    獲取任何不法利益，已堪認定，自不得僅以被告壬○○在代
    表會依法編列補助45萬元預算，被告予以核銷乙情，遽推斷
    被告壬○○有與被告丙○○有共同利用職務上機會詐取財之
    犯意聯絡。此外，復查無其他證據證明被告壬○○有公訴人
    所指之上開犯行，被告壬○○此部分犯行，自屬不能證明，
    惟因此部分公訴人認與被告壬○○上揭有罪部分，有牽連犯
    之裁判上一罪關係，爰不另為無罪之諭知，併予敘明。
據上論斷，應依刑事訴訟法第299條第1項前段、修正前貪污治罪
條例第2條、貪污治罪條例第5條第1項第2款、第10條第1項、第
2項、第17條、第19條，商業會計法第71條第1款，刑法第2條第1
項前段、刑法第11條前段、修正前刑法第28條、修正前刑法第56
條、修正前刑法第55條後段、刑法第216條、刑法第213條、修正
前刑法第37條第2項、修正前刑法第74條第1項第1款，判決如主
文。
本案經檢察官沈念祖到庭執行職務。
中    華    民    國    95    年    10    月    25    日
                  刑事第二庭審判長法  官  黃永勝
                                  法  官  陳嘉年
                                  法  官  林楨森
以上正本證明與原本無異。
如不服本判決應於收受本判決後10日內向本院提出上訴書狀，其
未敘述上訴理由者，並得於提起上訴後10日內向本院補提理由書
狀(均須按他造當事人之人數附繕本)「切勿逕送上級法院」。
                                  書記官  林慶生
中    華    民    國    95    年    10    月    30    日
附錄科刑法條：
貪污治罪條例第5條
有下列行為之一者，處 7 年以上有期徒刑，得併科新台幣 6 千
萬元以下罰金：
一  意圖得利，擅提或截留公款或違背法令收募稅捐或公債者。
二  利用職務上之機會，詐取財物者。
三  對於職務上之行為，要求、期約或收受賄賂或其他不正利益
    者。
前項第 1 款及第 2 款之未遂犯罰之。
商業會計法第71條
商業負責人、主辦及經辦會計人員或依法受託代他人處理會計事
務之人員有下列情事之一者，處5年以下有期徒刑、拘役或科或
併科新臺幣60萬元以下罰金：
一、以明知為不實之事項，而填製會計憑證或記入帳冊。
二、故意使應保存之會計憑證、會計帳簿報表滅失毀損。
三、偽造或變造會計憑證、會計帳簿報表內容或毀損其頁數。
四、故意遺漏會計事項不為記錄，致使財務報表發生不實之結果
。
五、其他利用不正當方法，致使會計事項或財務報表發生不實之
    結果。
中華民國刑法第213條（公文書不實登載罪）
公務員明知為不實之事項，而登載於職務上所掌之公文書，足以
生損害於公眾或他人者，處1年以上7年以下有期徒刑。
附表：
┌─────────────────────────┐
│附表一：頭城鎮代表會代表出國考察收費明細表        │
├──┬───┬────┬───┬────┬────┤
│編號│姓  名│團    費│護照費│ 簽證費 │合    計│
├──┼───┼────┼───┼────┼────┤
│一  │丙○○│25,500元│      │        │25,500元│
├──┼───┼────┼───┼────┼────┤
│二  │丑○○│同上    │      │        │同上    │
├──┼───┼────┼───┼────┼────┤
│三  │子○○│同上    │      │2,000元 │27,500元│
├──┼───┼────┼───┼────┼────┤
│四  │甲○○│同上    │      │        │同編號一│
├──┼───┼────┼───┼────┼────┤
│五  │寅○○│同上    │      │2,000元 │27,500元│
├──┼───┼────┼───┼────┼────┤
│六  │癸○○│同上    │      │ 補FIT  │33,000元│
│    │      │        │      │7,500元 │        │
├──┼───┼────┼───┼────┼────┤
│七  │辛○○│同上    │      │        │25,500元│
├──┼───┼────┼───┼────┼────┤
│八  │林張秀│14,500元│      │        │14,500元│
│    │娥    │（機票）│      │        │        │
├──┼───┼────┼───┼────┼────┤
│九  │曹乾舜│20,800元│      │        │20,800元│
│    │      │（機票）│      │        │        │
├──┼───┼────┼───┼────┼────┤
│十  │壬○○│同編號一│1,200 │        │26,700元│
│    │      │        │元    │        │        │
├──┼───┼────┼───┼────┼────┤
│十一│庚○○│取消    │      │ 900元  │900元   │
├──┴───┴────┴───┴────┴────┤
│共計：252,900元                                   │
└─────────────────────────┘
┌─────────────────────────┐
│附表二：頭城鎮代表會代表出國考察收費明細表        │
├──┬───┬────┬───┬────┬────┤
│編號│姓  名│團    費│護照費│ 簽證費 │合    計│
├──┼───┼────┼───┼────┼────┤
│一  │丙○○│32,000元│      │        │32,000元│
├──┼───┼────┼───┼────┼────┤
│二  │丑○○│同上    │      │1,000元 │33,000元│
├──┼───┼────┼───┼────┼────┤
│三  │己○○│同上    │      │        │32,000元│
├──┼───┼────┼───┼────┼────┤
│四  │寅○○│同上    │      │        │32,000元│
├──┼───┼────┼───┼────┼────┤
│五  │癸○○│同上    │      │減800（ │31,200元│
│    │      │        │      │已加簽）│        │
├──┼───┼────┼───┼────┼────┤
│六  │辛○○│同上    │      │1,000元 │33,000元│
├──┼───┼────┼───┼────┼────┤
│七  │林張秀│10,500元│      │4,500元 │15,000元│
│    │娥    │（機票）│      │        │        │
├──┼───┼────┼───┼────┼────┤
│八  │曹乾舜│26,000  │      │        │26,000元│
│    │      │元（機票│      │        │        │
│    │      │）      │      │        │        │
├──┼───┼────┼───┼────┼────┤
│九  │壬○○│同編號一│1,200 │        │32,000元│
│    │      │        │元    │        │        │
├──┴───┴────┴───┴────┴────┤
│共計：266,200元                                   │
└─────────────────────────┘


司法院資訊處製作；財團法人民間司法改革基金會備份。
